【裁判字號】    97,上易,1193
【裁判日期】    970917
【裁判案由】    妨害兵役治罪條例
【裁判全文】
臺灣高等法院臺中分院刑事判決        97年度上易字第1193號
上  訴  人  臺灣南投地方法院檢察署檢察官
被      告  乙○○
上列上訴人因被告妨害兵役治罪條例案件，不服臺灣南投地方法
院97年度易字第260號中華民國97年6月2日第一審判決（起訴案
號：臺灣南投地方法院檢察署96年度偵緝字第250號），提起上
訴，本院判決如下：
    主  文
上訴駁回。
    理  由
一、本案經本院審理結果，認第一審判決諭知被告無罪並無不當
    ，應予維持，並引用第一審判決書記載之證據及理由（如附
    件）。
二、檢察官上訴意旨略以：役齡男子於退伍之際，兵役單位依規
    定均會發放載明地遷移應通報之退伍通知，使後備軍人知悉
    其等負有戶籍遷徙應為申報之義務。於離營時均召集即將退
    伍之士官兵，詳予解說，充分告知並交付該須知予離營之人
    ，是退伍之人於其住居所有所變動，均知悉應為變更登記，
    而且退伍後列為後備軍人，均需參加各項召集，此亦為眾所
    周知之事。本件被告於退伍後確曾前往戶政機關為歸鄉報到
    乙節，業據被告自承在卷，則被告當已知悉遷徙戶籍應為申
    報乙節，本不能諉為不知。被告雖辯稱：其因債務問題離家
    出走而未居住於戶籍，嗣在外地工作，不是故意不去報到的
    ，主觀上並無避免召集意圖云云，惟被告自九十五年八月離
    家出走，迄九十六年七月二十四日仍下落不明乙節，亦經證
    人黃麟逢證述在卷，則被告既有遷居他處久居之事實，其卻
    無故不為戶籍遷徙之申報，主觀上又豈有不知此當使役政機
    關無從尋獲、通知其本人之可能？足見被告未依規定申報住
    居處所遷移，又不通知警政單位其有流動戶口之情，致使召
    集令無法送達，顯然已遂行其意圖避免召集之目的。原審以
    被告因債務問題離家出走，至疏未慮及兵役召集問題，且其
    離家後七個月始有本案之教育召集，被告無可能於離家時即
    有基於逃避該次兵役召集而遷離之意圖，然就被告遷離戶籍
    地之原因（即債務問題），未課以被告提出證據責任，且亦
    未詳予調查，即採信被告之抗辯，尚有未洽。因認原審判決
    認事用法有所違誤，請將原判決撤銷，更為適當合法之判決
    等語。
三、經查：按所謂「意圖」，係指行為人出於特定犯罪目的而謀
    求構成要件之實現或希求構成要件所預定結果之發生，以達
    其犯罪目的之主觀心態，則在妨害兵役治罪條例第10條之罪
    ，即需行為人除了主觀上對於本身所為之客觀犯罪構成要件
    事實有認識外，尚須具有意圖避免召集之特定目的，始足當
    之。本件被告係因債務問題而離家等情，已據原審依證據詳
    述在卷，原審並進一步詳為剖析被告於離家時距本件教育召
    集令之時間已相隔七個多月，可知被告並非為逃避本次教育
    召集而遷離，在推理論證上並未違反經驗及論理法則，況被
    告既為避債，自不願他人尋獲，不敢申報戶籍或流動戶口亦
    合於常情。揆諸上揭說明，被告係因避債而離家，且無積極
    證據證明被告具有意圖避免召集之特定目的而離家，自不得
    僅以被告知悉有申報戶籍（或流動戶口）義務而未依規定申
    報，即遽予推認其係以避免召集處理為積極目的，而認定其
    主觀上有避免召集處理之意圖。
四、綜上所述，公訴人指訴被告涉犯前揭犯行所憑之證據，尚未
    達於通常一般之人均不致有所懷疑，而得確信其為真實之程
    度，依刑事訴訟制度「倘有懷疑，即從被告之利益為解釋」
    、「被告應被推定為無罪」之原則，即難據以為被告不利之
    認定。此外，復查無其他積極之證據，足資認定被告有何妨
    害兵役治罪條例之犯行，原審以不能證明被告犯罪而為其無
    罪之諭知，經核並無違誤。公訴人上訴意旨仍執陳詞，並無
    理由。是公訴人之上訴，為無理由，應予駁回。
五、據上論斷，應依刑事訴訟法第三百七十三條、第三百六十八
    條，判決如主文。
本案經檢察官甲○○到庭執行職務。
中    華    民    國    97    年    9    月    17     日
            刑事第八庭  審判長法  官  羅  得  村
                              法  官  張  靜  琪
                              法  官  吳  進  發
上列正本證明與原本無異。
不得上訴。
                              書記官  柯  孟  伶
中    華    民    國    97    年    9    月    18     日


司法院資訊處製作；財團法人民間司法改革基金會備份。
